最高法院民事判決　　　　　　　九十六年度台上字第四五五號
上　訴　人　甲○○
訴訟代理人　許博堯律師
被 上訴 人　法務部行政執行署台中行政執行處
法定代理人　乙○○
上列當事人間請求確認抵押權存在事件，上訴人對於中華民國九
十四年十一月九日台灣高等法院台中分院第二審判決（九十四年
度重上字第九二號），提起上訴，本院判決如下：
    主  文
上訴駁回。
第三審訴訟費用由上訴人負擔。
    理  由
本件上訴人主張：訴外人羅碧玉於民國八十二、三年間，在其所
有坐落台中縣新社鄉○○○段二五０號土地上，興建簷高九公尺
、建築物高度為十點五七五公尺之鋼骨堆肥場一層二棟雞舍（下
稱Ａ棟及Ｂ棟），供養雞繁殖使用，並辦理第一次所有權登記為
同段二九四建號。嗣羅碧玉在Ａ棟及Ｂ棟雞舍內部增設二、三樓
夾層，羅碧玉於八十七年十二月九日向伊借貸新台幣一千六百萬
元，並以Ａ棟及Ｂ棟雞舍供擔保，設定台中縣東勢地政事務所收
件字號八七東地資字第三五六０號抵押權。嗣於九十年間，羅碧
玉因積欠稅捐，經稅務機關移送被上訴人為行政執行，被上訴人
查封羅碧玉所有不動產，將Ａ棟及Ｂ棟雞舍內部所增設之二、三
樓夾層，視為獨立之建物，連同同屬羅碧玉所有鄰近另一棟Ｃ棟
建物，囑託東勢地政事務所另行編定為同段四六六建號，並分別
標價拍賣，伊以Ａ棟及Ｂ棟所增設之二、三樓夾層，為系爭抵押
權效力所及，惟為被上訴人所否認等情，求為確認台中縣新社鄉
○○○段四六六建號內如第一審判決附圖（下稱附圖）所示以Ａ
棟建物標示之第二層面積一三０六點二五平方公尺，及Ｂ棟建物
標示之第二層面積一四四三點七五平方公尺、第三層面積一四四
三點七五平方公尺等建物，有系爭抵押權存在之判決。
被上訴人則以：伊從未為任何表示，更未於強制執行程序中做出
任何判斷，被上訴人僅為公法上金錢給付義務之執行機關，並非
執行事件之當事人，上訴人提起本件確認之訴，無確認判決之法
律上利益等語，資為抗辯。
原審以：上訴人訴請確認系爭執行標的物，有系爭抵押權存在，
係影響執行債權人即台中縣稅捐稽徵處、財政部台灣省國稅局台
中縣分局、台中市稅捐稽徵處、高雄市稅捐稽徵處受償分配之金
額，上開債權人始係在私法上地位受有侵害之危險，上訴人對被
上訴人起訴及判決之效力，並不當然及於債務人羅碧玉及其他債
權人。本件被上訴人乃行政執行法授權之執行機關，對公法上金
錢給付義務、行為或不行為義務為強制執行及即時執行，就執行
拍賣程序而言，僅是代為執行債務人出賣執行標的物，並將拍賣
之金額分配予執行債權人，並非立於執行債權人或債務人之地位
。依強制執行法第四十一條第一項但書規定，被上訴人乃為執行
機關，縱使上訴人獲得勝訴判決確定，執行債權人或債務人於被
上訴人製作分配表後，仍得提起分配表異議之訴加以爭執，本件
對被上訴人確認判決之效力不及於實際權利歸屬有爭議之主體，
仍無法以本件確認判決，解決上訴人主觀上因抵押權而生之紛爭
。亦即抵押權效力之認定，並不因上訴人對被上訴人提起確認之
訴而能除去其主觀上法律不安定之狀態，上訴人自無即受確認判
決之法律上利益可言。從而上訴人訴請確認台中縣新社鄉○○○
段四六六建號內如附圖所示以Ａ棟建物標示之第二層面積一三０
六點二五平方公尺，及Ｂ棟建物標示之第二層面積一四四三點七
五平方公尺、第三層面積一四四三點七五平方公尺等建物，有系
爭抵押權存在，不應准許。因而維持第一審所為上訴人敗訴判決
，駁回其上訴，經核於法洵無違誤。
按確認之訴非原告有即受確認判決之法律上利益者，不得提起。
所謂即受確認判決之法律上利益，係指法律關係之存否不明確，
原告主觀上認其在法律上之地位有不安之狀態存在，且此種不安
之狀態，能以確認判決將之除去者而言，若縱經法院判決確認，
亦不能除去其不安之狀態者，即難認有受確認判決之法律上利益
。而確認判決之效力，僅及於受判決之當事人，如不以法律關係
主體為原告或被告，原告無從受確認判決之法律上利益。本件公
法給付之執行債權人為台中縣稅捐稽徵處、財政部台灣省國稅局
台中縣分局、台中市稅捐稽徵處、高雄市稅捐稽徵處，債務人為
羅碧玉，被上訴人僅係執行機關，並非本件公法給付之當事人。
縱經判決原告勝訴，亦無從除去上訴人之不安狀態，原審因認上
訴人以執行機關之被上訴人為被告，提起本件確認抵押權不存在
之訴，無確認之利益，難謂有何違背法令。上訴論旨仍執一己之
見，指摘原判決不當，聲明廢棄，為無理由。
據上論結，本件上訴為無理由。依民事訴訟法第四百八十一條、
第四百四十九條第一項、第七十八條，判決如主文。
中　　華　　民　　國　九十六　年　　三　　月　　八　　日
                      最高法院民事第七庭
                          審判長法官  劉　延　村
                                法官  劉　福　來
                                法官  黃　秀　得
                                法官  吳　謀　焰
                                法官  李　寶　堂
      本件正本證明與原本無異
                                      書  記  官
中　　華　　民　　國　九十六　年　　三　　月   十六   日
                                                      G
